臺灣新竹地方法院民事裁定
110年度消債清字第49號
聲  請  人  
即債務人    林華文  


代  理  人  蔡鴻燊律師（法扶）
上列聲請人依消費者債務清理條例聲請清算事件，本院裁定如下
：
    主  文
債務人林華文自中華民國一百一十一年五月二日十七時起開始清
算程序。
命司法事務官進行本件清算程序。
    理  由
一、按債務人不能清償債務或有不能清償之虞者，得依消費者債
    務清理條例（下稱消債條例）所定更生或清算程序，清理其
    債務；債務人對於金融機構負債務者，在聲請更生或清算前
    ，應向最大債權金融機構請求協商債務清償方案，或向其住
    、居所地之法院或鄉、鎮、市、區調解委員會聲請債務清理
    之調解，消債條例第3條、第151條第1項分別定有明文。此
    係採前置協商主義，是債務人於協商程序中，自應本於個人
    實際財產及收支狀況，依最大誠信原則，商討解決方案。如
    終究不能成立協商，於聲請更生或清算時，法院審酌上開條
    文所謂「不能清償或有不能清償之虞」，允宜綜衡債務人全
    部收支、信用及財產狀況，評估是否因負擔債務，而不能維
    持人性尊嚴之最基本生活條件，所陳報之各項支出，是否確
    屬必要性之支出，如曾有協商方案，其條件是否已無法兼顧
    個人生活之基本需求等情，為其判斷之準據。又法院開始清
    算程序之裁定，應載明其年、月、日、時，並即時發生效力
    。法院開始更生或清算程序後，得命司法事務官進行更生或
    清算程序，必要時得選任律師、會計師或其他適當之自然人
    或法人1人為監督人或管理人，復為同條例第83條第1項、第
    16條所明定。
二、聲請意旨略以：聲請人前有不能清償債務之情事，而積欠債
    務總額約新臺幣（下同）210萬元。聲請人前於民國（下同
    ）110年11月間於本院進行債務前置調解，惟最大債權銀行
    即星展（台灣）商業銀行股份有限公司於調解期日前具狀表
    示：提出債權金額分180期、零利率、每期清償15,083元之
    還款條件，惟雙方未能達成共識（見調解卷第121頁），且
    於調解期日，債權人均未到場調解，以致前置調解未能成立
    ，當庭聲請轉清算程序。為此，爰依消債條例請求裁定准許
    清算等語。
三、經查：
㈠、聲請人主張積欠無優先權債務總額約210萬元，於提出本件清
    算之聲請前，曾於本院進行債務前置調解，惟債權人均未到
    場調解，以致前置調解未能成立乙情，此有調解程序筆錄附
    於本院110年度司消債調字第193號案卷可稽（見調解卷第12
    5頁），業經本院依職權調閱上開案卷查核屬實，堪認聲請
    人已依消債條例之規定聲請前置調解而未能成立。另依債權
    人於本案、調解時陳報之債權額，及聲請人所自行陳報數額
    之結果，聲請人目前積欠之債務數額合計約4,398,670元，
    此有聲請人提出之債權人清冊、債權人提出之陳報狀附於調
    解卷及本案卷內可參（見調解卷第41、121頁、本院卷第121
    、123、131、147頁）。是以，聲請人據以聲請清算，本院
    自應綜合聲請人目前全部收支及財產狀況，評估是否已不能
    維持符合人性尊嚴之最基本生活條件，而有「不能清償或不
    能清償之虞」等情。
㈡、關於聲請人之財產收入及支出部分：聲請人名下有17筆有效
    保險（含團體及個人保險），而其為要保人之有效保單3筆
    ，此有中華民國人壽保險商業同業公會保險業通報作業系統
    資料查詢結果表、本院依職權調查聲請人稅務電子閘門財產
    所得調件明細表、法務部—高額壽險資訊連結作業等件在卷
    ，及聲請人到庭之陳述可憑（見本院卷第13-16、19-25、47
    -49、第177頁），是聲請人名下尚有可充清算財團分配之財
    產，先予敘明。又聲請人陳報自109年6月起於Uber Eats擔
    任外送員，每月收入3萬元左右，此有收入切結書、本院訊
    問筆錄在卷可稽（見調解卷第49頁、本院卷第175頁），則
    本院暫以債務人前開陳報每月收入30,000元，作為計算債務
    人目前償債能力之依據；另聲請人主張其每月生活必要支出
    為：其個人必要支出21,600元、父母親扶養費各5,000元、
    子女扶養費5,000元，總計：總計：36,600元（見調解卷第3
    6-37頁、清算卷第38頁）。惟查：就聲請人其個人必要支出
    部分，法院對於債務人其個人每月必要生活費用之數額，不
    可僅以債務人之主張為斷，而應參酌消債條例第64條之2第1
    項，債務人必要生活費用，以最近一年衛生福利部或直轄市
    政府所公告當地區每人每月最低生活費1.2倍定之，方屬允
    洽，故聲請人其個人必要支出，應以衛生福利部公告臺灣省
    111年每人每月最低生活費用之1.2倍即17,076元（111年每
    月生活所必需〈必要生活費用〉數額一覽表，本院卷第205頁
    ），予以認定；就子女扶養費5,000元之部分，查聲請人之
    子女為89年出生，目前就讀大學三年級，名下無財產及所得
    ，此有戶籍謄本、大學學生證、全國財產稅總歸戶財產查詢
    清單、綜合所得稅各類所得資料清單、本院依職權調查聲請
    人子女稅務電子閘門財產所得調件明細表在卷可憑（見本院
    卷第43、79-85、193-194頁），確有不能維持生活之情形，
    是有受扶養之必要。是聲請人主張須支付小孩之扶養費每月
    5000元，堪認合理可採；就父母扶養費各5,000元之部分，
    聲請人固稱父母無工作，因為向父母借太多錢，需要扶養父
    母云云（見本院卷第177-178頁），惟按民法第1117條第2項
    明文規定，前項無謀生能力之限制，於直系血親尊親屬不適
    用之，即直系血親尊親屬受扶養者，仍須以不能維持生活者
    為限，所謂不能維持生活，係指財力不足維持生活；而所謂
    無謀生能力，係指無工作能力、或有工作能力不能期待其工
    作而言。準此，直系血親尊親屬如能以自己財產維持生活者
    ，自無受扶養之權利（最高法院86年度台上字3173號、最高
    法院87年度台上字第1696號判決意旨參照）。查聲請人父母
    親分別為36年、41年出生，現年75歲、70歲（見本院卷第43
    頁），聲請人父親有領取老人年金，名下有1筆房屋、4筆土
    地、1輛汽車（84年出廠），財產總額達2,286,793元；聲請
    人母親108、109年有股利、執行業務所得，名下有1筆房屋
    、1筆土地、1筆投資，財產總額達3,332,780元，此有聲請
    人111年2月17日陳報狀、聲請人父母之全國財產稅總歸戶財
    產查詢清單、綜合所得稅各類所得資料清單、本院依職權調
    查聲請人父母之稅務電子閘門財產所得調件明細表等件在卷
    可證（見本院卷第67-77、181-192、197頁），並據聲請人
    自陳：伊父母名下有透天房子、公寓及土地；伊目前經濟狀
    況不佳，有時無法給付父母扶養費等語，此有聲請人111年1
    月4日陳報狀、本院訊問筆錄在卷可稽（見本院卷第38、177
    -178頁），堪認聲請人應無每月固定給付父母親扶養費各5,
    000元之情事，且以其父母名下上開財產總值，參諸其父親
    尚有資力於110年2月間以自己名義購買全新之機車供聲請人
    使用（見本院卷第38、99頁），難認有何不能維持生活，故
    聲請人此部分扶養費支出難認有必要，應予剔除。據此，聲
    請人每月必要支出即以其個人必要支出17,076元、子女扶養
    費5,000元，總計：22,076元，洵堪認定。
㈢、從而，聲請人主張無法負擔債務等語，以聲請人目前每月收
    入約30,000元，扣除每月必要生活支出22,076元觀之，賸餘
    約7,924元可供支配，惟仍不足負擔前置調解時，最大債權
    銀行提出每期給付15,083元之還款條件，遑論聲請人尚有資
    產管理公司之債務需額外清償，聲請人顯無能力同時負擔清
    償。是本院審酌聲請人之財產、信用、勞力及生活費用支出
    等狀況，堪認聲請人客觀經濟狀況已有不能清償債務情事，
    而有藉助清算制度調整其與債權人間之權利義務關係而重建
    其經濟生活之必要，自應許債務人得藉由清算程序清理債務
    。
四、綜上所述，本件聲請人為一般消費者，依其收入及財產狀況
    ，確有不能清償債務之情事，且未經法院裁定開始更生程序
    或許可和解或宣告破產，本院審酌聲請人名下尚有17筆有效
    保單，業如前述，可充清算財團，應有清算實益。此外，聲
    請人復查無消債條例第6條第3項、第8條或第82條第2項所定
    應駁回清算聲請之事由存在，則聲請人聲請清算，核屬有據
    ，自應准許，並依首揭規定命司法事務官進行本件清算程序
    。
五、爰裁定如主文。 　　　
中    華    民    國   111    年     5    月    2     日
                        民事第二庭    法  官  鄭政宗
以上正本係照原本作成。
本件不得抗告。
中    華    民    國   111    年     5    月    2     日
                                      書記官　黃志微